【裁判字號】    99,簡上,25
【裁判日期】    990728
【裁判案由】    清償借款
【裁判全文】
臺灣板橋地方法院民事判決              99年度簡上字第25號
上  訴  人  甲○○
訴訟代理人  邱新福律師
被上訴  人  乙○○
上列當事人間請求清償借款事件，上訴人對於中華民國98年12月
17日本院板橋簡易庭98年度板簡字第2532號第一審判決提起上訴
，經本院於99年7月14日言詞辯論終結，判決如下：
    主  文
上訴駁回。
第二審訴訟費用由上訴人負擔。
    事實及理由
一、程序方面：
  (一)本件被上訴人未於最後言詞辯論期日到場，核無民事訴訟法
    第386條各款所列情形，爰依上訴人聲請，由其一造辯論而
    為判決。
  (二)又被上訴人於原審起訴時，即係本於借貸及承諾書契約關係
    為請求，原審亦本於民法之法律關係（即借貸及承諾書契約
    關係）為判決，是有關被上訴人本於承諾書契約關係請求上
    訴人給付一節，非屬訴之追加。退步言之，即令此部分確屬
    訴之追加，此部分請求之基礎事實既同一，且不甚礙上訴人
    之防禦及訴訟之終結，依民事訴訟法第255條第1項第2款及
    第7款規定，於法亦無不合，併此敘明。
二、被上訴人主張：上訴人於民國85年12月中旬，持訴外人張清
    泉所簽發發票日為85年12月20日，票號KL0000000，面額新
    台幣（下同）19萬8,200元之支票（下稱系爭支票），向被
    上訴人借款，經被上訴人如數交付。詎被上訴人屆期將支票
    提示而遭退票，經向上訴人催討，惟上訴人拒不理會。及至
    87年3月27日被上訴人不得已向台北縣土城市公所調解會申
    請調解，上訴人因確實有向被上訴人借款，經調解會調解後
    ，上訴人乃承諾向被上訴人取回系爭支票，以便代為發票人
    催討，如無法取回上開票款，即由上訴人負清償之責，並立
    有承諾書（下稱系爭承諾書）為憑。詎上訴人取回上開支票
    後，卻拒不還款，屢經催討亦置之不理，經被上訴人於98年
    7 月13日寄發存證信函向上訴人催討，仍未獲置理。爰本於
    承諾書及借貸契約關係（選擇合併）請求上訴人給付等語（
    被上訴人於原審聲明：上訴人應給付被上訴人19萬8,200元
    ，及自支付命令送達翌日(即98年8月18日)起至清償日止，
    按年息5%計算之利息。原審判決被上訴人勝訴，上訴人聲明
    不服，提起上訴。）併為答辯聲明：駁回上訴。
三、上訴人則以：上訴人未曾向被上訴人借款，故被上訴人本於
    借貸契約關係請求上訴人返還19萬8,200元應屬無據。另關
    於系爭承諾書固為上訴人所書寫，惟非基於借貸契約關係而
    為。實則乃被上訴人與上訴人離婚後某日，執系爭支票，吵
    著尋求上訴人協助處理。上訴人基於夫妻一場，迫於無奈，
    始答應為其處理，並立下承諾書表示願代向票主取回債務，
    倘無法取回，願負責支付。供作民法上之保證。但因催索未
    果，票主不知所蹤，上訴人無可如何。又前開承諾書所保證
    者為票據債務，被上訴人為時效抗辯，自得拒絕給付。退步
    言之，縱認承諾書性質屬附條件之債務承擔，上訴人所承擔
    者亦為票據債務，依民法第303條第1項規定，上訴人仍得執
    1年時效已消滅為由，對抗被上訴人等語為辯。併為上訴聲
    明：(一)原判決廢棄。(二)上開廢棄部分，被上訴人之訴駁回。
四、兩造不爭執之事項：
  (一)被上訴人於87年3月27日將系爭支票（面額19萬8,200元；
    發票人張清泉；付款人台北銀行基隆分行；發票日85年12月
    20日；票號KL0000000）交付上訴人收執。上訴人則書立系
    爭承諾書，承諾由其負責代被上訴人向債務人取回債務，如
    無法取回債務，上訴人負責支付等情，並有系爭支票及承諾
    書各1份在卷可佐。
  (二)上訴人於取得系爭支票後，未達成向張清泉取回債務之任務
    。亦未依承諾書約定支付被上訴人19萬8,200元。嗣經被上
    訴人於98年7月間以存證信函向上訴人催索，上訴人於98年7
    月14日收受後存證信函後，並未置理等情，並有存證信函及
    回執各1份在卷可佐。
  (三)被上訴人前以上訴人於85年10月間陸續向被上訴人借貸50萬
    元未還為由，於87年6月17日向台北縣土城市調解委員會申
    請調解。嗣於87年3月27日成立調解，其內容略以：上訴人
    同意支付被上訴人25萬元（分5期清償，自87年6月15日起至
    同年10月15日止，每月15日給付5萬元。）；被上訴人其餘
    請求拋棄等情，並有台北縣土城市調解委員會調解事件卷影
    本附卷可查。
五、被上訴人主張：上訴人於85年12月間執系爭支票向被上訴人
    借款19萬8,200元。詎系爭支票於屆期（85年12月20日）提
    示並未獲兌現。上訴人並再於87年3月27日書立承諾書表明
    願負責支付，是不問本於借貸或承諾書契約關係，上訴人均
    應支付被上訴人19萬8,200元及法定遲延利息等情。經查：
  (一)按稱消費借貸者，於當事人間必本於借貸之意思合致，而有
    移轉金錢或其他代替物之所有權於他方之行為，始得當之。
    是以消費借貸，因交付金錢之原因多端，除有金錢之交付外
    ，尚須本於借貸之意思而為交付，方克成立。倘當事人主張
    與他方有消費借貸關係存在者，自應就該借貸意思互相表示
    合致及借款業已交付之事實，均負舉證之責任，其僅證明有
    金錢之交付，未能證明借貸意思表示合致者，仍不能認為有
    該借貸關係存在（最高法院98年度台上字第1045號判決意旨
    參照）。本件被上訴人主張：上訴人於85年12月中旬持系爭
    支票向被上訴人借款19萬8,200元等情，既為上訴人所否認
    。按諸前開判決意旨，此部分自應由被上訴人就借貸之合意
    及金錢之交付負舉證之責。關此部分部分，固據被上訴人提
    出系爭支票影本、承諾書、存證信函及回執為佐，並聲請調
    取台北縣土城市調解委員會調解事件卷。然查，由承諾書記
    載「本人甲○○（即上訴人）87年3月27日向乙○○（即被
    上訴人）『取回』本支票正本」一節，固可推認系爭支票初
    始係由上訴人交付被上訴人收執，是謂「取回」。惟交付支
    票之原因未止一端，本無法逕執為兩造間存有借貸合意之推
    認。而承諾書所載「本人（即上訴人）承諾負責代為乙○○
    向債務人取回債務，如無法取回債務本人負責支付。」，承
    前述，或肇於系爭支票初始由上訴人交付被上訴人，是於被
    上訴人屆期提出未獲兌現後，由上訴人書立承諾書允諾代被
    上訴人取回，甚由其負責支付，本與常情無違。準此，被上
    訴人單執上訴人所書立承諾書遽謂：倘非上訴人持系爭支票
    向其借款，上訴人無可能書立承諾書等語，尚屬率斷，並無
    可採。至存證信函屬被上訴人單方書寫之文書，其內容本無
    法逕採認為真。而經本院依聲請調取調解事件卷之結果，其
    中並無關於系爭支票及承諾書之記載。此外，被上訴人未再
    提出其餘證據以供本院審酌，經本院調查之結果，認上訴人
    抗辯：被上訴人就借貸之事實，未盡證之責，難信為真正等
    語，並非無據。
  (二)按當事人約定一方對於他方於一定擔保事故發生時，即應為
    一定之給付者，學說上稱之為擔保契約。此項契約具有獨立
    性，於擔保事故發生時，擔保人即負有為給付之義務，不以
    主債務有效成立為必要，自不得主張主債務人所有之抗辯，
    與民法上之保證契約具有從屬性或補充性不同（最高法院94
    年度台上字第1134號判決意旨參照）。本件觀諸系爭承諾書
    之記載既稱：「本人（即上訴人）承諾負責代為乙○○向債
    務人取回債務，如無法取回債務本人負責支付。」，依其文
    義其前段應屬「委任契約」；再參酌上訴人於向被上訴人取
    回系爭支票（即87年3月27日）時，系爭支票債權早逾發票
    日（即85年12月20日）後1年，已因時效完成而消滅，然上
    訴人仍願書立承諾書表明「如無法取回願負責支付」等情，
    探諸當事人真意，系爭承諾書後段之定性自難認屬上訴人所
    主張「票據債務之保證契約」或「附條件之債務承擔」，應
    認係學說上所稱「擔保契約」。即於上訴人無法完成委任事
    務（向張清泉取回其所負欠債務）時，擔保事故發生，擔保
    人（即上訴人）即負有給付義務，併肇於擔保契約之獨立性
    ，上訴人並不得援引張清泉所有之抗辯。是本件被上訴人之
    請求權時效應依民法第125條規定以15年不行使，方得謂消
    滅。基上，本件上訴人主張：被上訴人因承諾書所取得請求
    權，已罹發票後1年業已消滅云云，並無可採。被上訴人本
    於承諾書契約關係請求上訴人給付19萬8,200元及法定遲延
    利息，自屬有據，應予准許。
六、綜上所述，被上訴人基於承諾書契約關係請求上訴人給付19
    萬8,200元及自支付命令送達翌日（即98年8月18日）起至清
    償日止，按年息5%計算之利息，為有理由，應予准許。又就
    民事訴訟法第427條第1項適用簡易程序所為被告敗訴判決，
    應依職權告假執行，民事訴訟法第389條第1項第4款定有明
    文。是則原審判命上訴人如數給付，並依職權宣告假執行，
    其理由雖有未洽，但結論並無不合。上訴意旨指摘原判決不
    當，求予廢棄改判，為無理由，應予駁回其上訴。
據上論結，本件上訴為無理由，依民事訴訟法第385條第1項前段
、第436條之1第3項、第449條、第78條，判決如主文。
中    華    民    國    99    年    7    月    28    日
                  民事第一庭    審判長法  官  李世貴
                                      法  官  黃若美
                                      法  官  黃信滿
以上正本證明與原本無異
不得上訴
中    華    民    國    99    年    7    月    28    日
                                      書記官  莊琬婷

司法院資訊處製作；財團法人民間司法改革基金會備份。
